最高法院刑事判決　　　　　　九十四年度台上字第五二七三號
　　上　訴　人　甲○○
　　　　　　　　　　　　巷31.
　　選任辯護人　曾柏暠律師
上列上訴人因貪污案件，不服台灣高等法院台南分院中華民國九
十四年五月三十一日第二審更審判決（九十四年度上更(一)字第一
八○號，起訴案號：台灣台南地方法院檢察署九十二年度偵字第
一二○三二號），提起上訴，本院判決如下：
    主  文
原判決撤銷，發回台灣高等法院台南分院。
    理  由
本件原判決認定：上訴人甲○○係台南市警察局第一分局第四組
之外事巡佐，負責查核轄區內合法聘僱外籍勞工之動態、非法外
籍勞工及逾期居停留外籍人士查處暨受理外籍人士在台居留等相
關業務，為依據法令從事公務之人員。其於民國九十一年十二月
十日下午二時二十分許，會同台南市警察局第一分局東寧派出所
警員陳宗鑫等人，循線在彰化縣永靖鄉○○村○○路八十九號，
查獲外籍勞工仲介業者蕭育姬非法仲介曾劉琴僱用印尼籍勞工AN
A SUP INAH（蘇必納）案件時，竟利用查緝非法外勞職務上之機
會，意圖為自己不法所有之犯意，於九十一年十二月下旬某日，
在台南市○○路某餐廳內向蕭育姬佯稱若支付新台幣（下同）十
五萬元，即可協助擺平該非法仲介案件，致使蕭育姬陷於錯誤，
相信其所言，而於九十二年一月二日在台南市東寧派出所附近某
咖啡店內，先行交付十萬元現金予上訴人。嗣蕭育姬涉嫌違反就
業服務法案件，經台南市警察局第一分局於九十一年十二月二十
四日函請台南市政府查處；台南市政府以該案屬於彰化縣管轄，
而於九十二年一月八日函轉彰化縣政府辦理。上訴人乃於九十二
年一月初，以電話告知蕭育姬該案已由台南市政府函轉彰化縣政
府處理，並於九十二年一月八日上午從台南縣隆田站搭乘莒光號
列車北上，於同日下午二時許邀約蕭育姬在台中市○○路伊豆咖
啡廳會面，告知蕭育姬應自行在彰化縣找民意代表協助擺平該案
。蕭育姬表示無此關係後，上訴人則表示會提供「行政陳述意見
狀」，供其提出於彰化縣政府，以為脫責之用。嗣上訴人委請不
知情之張淑琴代為製作「行政陳述意見狀」三份寄交蕭育姬使用
。惟蕭育姬仍遭彰化縣政府裁罰十萬元，始知受騙等情。因而撤
銷第一審諭知無罪之判決，改判論處上訴人依據法令從事公務之
人員，利用職務上之機會，詐取財物罪刑，固非無見。
惟查：(一)、有罪之判決書，應於理由內記載認定犯罪事實所憑之
證據及其認定之理由，刑事訴訟法第三百十條第一款定有明文。
又有罪之判決書，其認定之事實及所載之理由必須互相適合，否
則即屬理由矛盾，其判決當然為違背法令。原判決事實認定，上
訴人於九十一年十二月下旬某日，在台南市○○路某餐廳內向蕭
育姬佯稱若支付十五萬元，即可協助擺平非法仲介外勞之案件，
致使蕭育姬陷於錯誤，……。惟上訴人始終否認其事，且該「違
反就業服務法罰鍰案件」，已由上訴人承辦於九十一年十二月二
十四日移送台南市政府處理，有移送通知書可查（見法務部調查
局台中市調查站卷第五頁、第六頁）。原判決雖認定，上訴人以
上開方式向蕭育姬施用詐術，使之陷於錯誤；但未於理由內說明
，上訴人於前揭時地對蕭育姬施用該詐術，所憑之證據及認定之
理由，已有理由不備之違誤。又原判決理由雖記載，蕭育姬陳稱
：「甲○○（即上訴人）用『電話』向我及力揚公司之副理陳柏
文表示，我們的行為係涉嫌非法媒介外勞，……他可以幫我們解
決，……不然合計要罰六十萬元，只要我願花小錢即可擺平本案
。……甲○○並『沒有明講』要我拿多少錢來擺平，經我與陳柏
文私下商量，我原預設由我及力揚公司各負擔一半，約二十五萬
元。之後我與陳柏文一起至台南市與甲○○談判此事約五、六次
，我提到二十五萬元能否擺平，甲○○即微笑點頭表示贊同，…
…我因無力負擔二十五萬元，乃再與甲○○殺價，希望能降為二
十萬元，再殺價至十五萬元，並與周某協商分二次付款」（見原
判決第三頁第二十三行至第四頁第六行），採為上訴人向蕭育姬
詐取財物之證據。但上訴人究係在台南市○○路之「餐廳」內，
向蕭育姬佯稱若支付十五萬元，即可協助擺平此非法仲介案件；
或在「電話」中向蕭育姬表示花點小錢（未明講金額）即可擺平
此案？又該十五萬元，究係上訴人主動指定；或經蕭育姬與陳柏
文私下商量，各分擔二十五萬元後，再與上訴人殺價至十五萬元
？其事實之認定，與理由之說明，不相適合。況證人陳柏文已到
庭證述，不曾與蕭育姬商量分擔費用，擺平外勞案件之事；亦未
陪同蕭育姬與上訴人談判五、六次，且完全不知該十五萬元之始
末。則蕭育姬之前揭陳述，是否確與事實相符？即有研求餘地。
原審在未究明前，遽採為論罪科刑之根據，自難認為適法。(二)、
證據雖已調查而其內容尚未明瞭者，即與未經調查無異，如遽行
判決，仍屬應於審判期日調查之證據而未予調查。原判決認定，
蕭育姬於九十二年一月二日在台南市東寧派出所附近之咖啡店內
，交付上訴人十萬元，係以蕭育姬之指訴，及其提出與上訴人間
之對話錄音，採為證據。惟上訴人已堅決否認收受金錢，並辯稱
蕭育姬所提出之錄音內容，並無交付十萬元之情事。原判決雖引
用蕭育姬之供述：「九十二年一月二日我親自至台南市東寧派出
所附近之咖啡廳交付十萬元給甲○○時，我有設法將談話內容錄
音，但甲○○在談到金錢時，數額都以手勢比劃。……該譯文中
第六頁之『我想說你難道會有困難』、『就是因為有困難，可不
可以不要那麼高？』、『你看你要怎樣才可以？』、『再降一點
』、『再降一次，好，這樣子啦，這樣對不對』等語，即是我前
述因缺錢，再向周某求情後，甲○○同意我再付五萬元即可擺平
該案之內容。因為甲○○行事謹慎，所以對話中並未直接明講，
且在談及金錢時，數額都以手勢比劃」（見原判決第四頁第二十
四行至第五頁第二行），採為上訴人已向蕭育姬收取十萬元之證
據。惟就上開譯文內容觀之，雖有「再降一點、再降一次」等字
句，但不曾言及「交錢」之事。縱如蕭育姬所言，上訴人行事謹
慎，在談及金錢時，數額都以手勢比劃；但依常理，對談之雙方
於為一定之動作時，通常會有相關之語詞配合。蕭育姬既已事先
準備錄音機，用以蒐證，如有交付金錢之事實，理當有相關之言
語以配合該項動作。當時既已全程錄音，則蕭育姬究係於交談至
何階段時，交付該十萬元？該交付之動作，與其前後之對話內容
，是否相合？原審未予調查審認，理由亦毫無說明，即逕認上
訴人已收受該十萬元，自嫌速斷。又蕭育姬既指稱：「與甲○○
談判此事約五、六次，我提到二十五萬元能否擺平，甲○○即微
笑點頭表示贊同，……與甲○○殺價，希望能降為二十萬元，再
殺價至十五萬元，並與周某協商分二次付款，第一次於九十二年
一月二日中午，……在台南市東寧派出所附近之咖啡廳，當面交
付該十萬元予甲○○」（見原判決第四頁第一行至第九行），如
果無訛，則於九十二年一月二日付款之前，應已談妥十五萬元，
並約定分二次付款，始有第一次在台南市東寧派出所附近咖啡廳
先交付十萬元之問題。惟依蕭育姬所提出九十二年一月二日之錄
音譯文，尚有「再降一點、再降一次」等字句，蕭育姬且指稱，
係因伊缺錢，再向上訴人求情後，上訴人同意再降五萬元（即從
二十萬元降為十五萬元），倘亦非虛，則九十二年一月二日似尚
在討價還價中，何來先前已殺價至十五萬元，並約定分二次付款
，第一次於九十二年一月二日先給付十萬元之情節？蕭育姬所為
前揭指訴，亦自相齟齬。究竟實情如何，要與上訴人之利益有重
大關係，原審未予究明，即遽行判決，亦有未合。(三)、犯貪污治
罪條例第四條至第六條之罪者，其所得財物，應予追繳，並依其
情節分別沒收或發還被害人。前項財物之全部或一部無法追繳時
，應追徵其價額，或以其財產抵償之。貪污治罪條例第十條第一
項、第二項定有明文。原判決既認定，上訴人係犯貪污治罪條例
第五條第一項第二款之罪，並已諭知所得財物十萬元應予追繳，
發還被害人蕭育姬；但漏未依貪污治罪條例第十條第二項規定，
諭知該財物之全部或一部無法追繳時，應以其財產抵償之，亦有
疏漏。以上或為上訴意旨指摘所及，或為本院得依職權調查之事
項，應認原判決仍有撤銷發回更審之原因。
據上論結，應依刑事訴訟法第三百九十七條、第四百零一條，判
決如主文。
中　　華　　民　　國　九十四　年　　九　　月　二十二　日
                      最高法院刑事第十二庭
                          審判長法官  謝　俊　雄
                                法官  陳　世　雄
                                法官  蘇　振　堂
                                法官  吳　信　銘
                                法官  徐　文　亮
      本件正本證明與原本無異
                                      書  記  官
中　　華　　民　　國　九十四　年　　九　　月　二十六　日
                                                      J
